高雄高等行政法院判決　　　　　　　　　　　　　　　九十一年度訴字第二九三號
　　　　　　　　　　　　　　　.
　　　原　　　告　甲○○
　　　參　加　人　己○○
　　　　　　　　　丁○○
　　　右　二　人
　　　共　　　同
　　　訴訟代理人　甲○○
　　　參　加　人　戊○○
　　　法定代理人　甲○○
　　　被　　　告　財政部臺灣省南區國稅局
　　　代　表　人　許虞哲局長
　　　訴訟代理人　辛○○
右當事人間因遺產稅事件，原告不服財政部中華民國九十一年二月五日台財訴字第○
九○○○二五二一七號訴願決定，提起行政訴訟。本院判決如左：
    主  文
訴願決定及原處分（復查決定含原核定處分）關於核定被繼承人陳春梅之遺產稅稅額
超過新台幣壹佰零玖萬陸仟玖佰零柒元部分均撤銷。
原告及參加人其餘之訴駁回。
訴訟費用由被告負擔。
    事  實
一、事實概要：
緣被繼承人陳春梅於民國（下同）八十九年六月七日死亡，由原告及參加人等共同繼
承，並由原告代表全體繼承人於八十九年八月四日向被告申報遺產稅，經被告依原告
之申報資料，核定遺產總額為新台幣（下同）三千一百三十八萬九千零二十六元，遺
產淨額一千六百十八萬九千零二十六元，遺產稅額三百零三萬五千三百七十八元，原
告不服，就其原申報之「抵押債權」八百五十萬元部分，以該抵押權實際上係被繼承
人陳春梅生前與訴外人乙○○各出資八百五十萬元共同購買坐落屏東縣新園鄉○○段
二二七地號農地（下稱系爭土地），因原告之被繼承人無自耕農身分乃將之登記乙○
○名下，雙方約定嗣後如法令變更，乙○○應將其中應有部分二分之一移轉登記予原
告之被繼承人，並設定上開抵押權供為擔保，故此部分遺產價值應按系爭土地價值二
分之一計算，而非以登記之抵押權所擔保之債權額作為計算之基準等語，故就此部分
遺產稅之核定，申經復查未獲變更，提起訴願，亦遭決定駁回，遂提起本件行政訴訟
。
二、兩造聲明：
（一）原告及參加人聲明求為判決：訴願決定及原處分均撤銷。
（二）被告聲明求為判決：駁回原告之訴。
三、兩造之爭點：
甲、原告及參加人主張之理由：
（一）被繼承人陳春梅之抵押權八百五十萬元固經原告於八十九年八月四日申報遺產
      稅時予以申報在案，惟該金額並非實際債權額，故原告於接獲被告所核定之遺
      產稅通知書時，即提出復查，被告未善盡調查能事，原處分顯於法有違。又財
      政部六十七年九月六日台財稅第三六○四四號函釋：「查抵押權係當其債權不
      獲清償時，對於債務人或第三人不移轉占有而提供擔保之不動產，得就其賣得
      價金受清償，是抵押權係為擔保債權而存在（參見民法第八百六十條及八百六
      十一條），按其性質屬於物權而非債權，故遺產稅應就其實際債權併其他財產
      核課，而不宜就抵押權登記金額課徵。」被繼承人陳春梅於八十三年間與訴外
      人乙○○合資購買系爭土地，每人之出資額各二分之一，因被繼承人未具有自
      耕農身分，故以訴外人乙○○名義辦理登記。至於被繼承人陳春梅與合夥人乙
      ○○就此筆土地所登記之抵押權，僅為保障土地之應有部分於日後能順利登記
      於被繼承人名下所作之權宜措施而已，非有實質之借貸關係，被告以被繼承人
      遺有債權八百五十萬元併核定遺產稅，與事實不合。
（二）抵押權設定高達八百五十萬元，且被繼承人陳春梅與訴外人乙○○並無親屬關
      係，若確有借貸情事，則此龐大之金額，豈會於他項權利中，約定無利息，且
      無遲延利息及違約金之設定？又豈會以現金給付？勢必用支票或銀行匯款轉帳
      方式辦理以策安全，況如確有借貸之事實，被告亦得從銀行之資金流程（即被
      繼承人陳春梅與訴外人乙○○間資金流動情形）予以查得，惟被告並無查得，
      何能謂被繼承人陳春梅與訴外人乙○○間有借貸情事，被繼承人陳春梅支付八
      百五十萬元，乃係合夥購買系爭土地之用，並無八百五十萬元借予訴外人乙○
      ○之債權存在。
（三）關於納稅義務人之課稅標的，課稅標準及適用稅率等應予補徵稅款之案件，及
      其所涉及特定課稅事實，應由稽徵機關負舉證責任。被繼承人確與訴外人乙○
      ○合資購買系爭土地而被告既昧於事實之查證，亦不採信原告所主張提示之相
      關證據，復違背其財政部關於「抵押權屬於物權而非債權，故遺產稅應就其實
      際債權併其他財產核課，而不宜就抵押權登記金額課徵」之函釋規定，而僅憑
      抵押權之設定金額即予推測認定，其認事用法顯有不當。
乙、被告主張之理由：
（一）按「凡經常居住中華民國境內之中華民國國民，死亡時遺有財產者，應就其在
      中華民國境內境外全部遺產，依本法規定，課徵遺產稅。」「本法稱財產，指
      動產、不動產及其他一切有財產價值之權利。」「債權之估價，以其債權額為
      其價額。」行為時遺產及贈與稅法第一條第一項、第四條第一項及同法施行細
      則第二十七條前段所明定。
（二）原告辦理被繼承人陳春梅遺產稅申報時，自行列報被繼承人陳春梅為系爭土地
      之抵押權人，其抵押債權八百五十萬元，被告乃依申報數核定。而被繼承人陳
      春梅於系爭土地設定權利價值八百五十萬元，存續期間自八十三年八月三十一
      日至八十四年八月三十一日之抵押權，所載內容與一般借貸設定抵押權之情形
      無異。依最高法院七十一年度臺抗字第三○六號判例略以：「一般抵押，因必
      先有被擔保之債權存在，而後抵押權始得成立。」意旨，本件抵押權設定既已
      載明權利價值八百五十萬元，原告主張實際並無借款乙節，要難採認。又參照
      民法第八百六十條、第八百七十三條第一項及第三百零七條之規定，一般抵押
      權設定，「存續期間」係屬贅文，毫無意義可言，蓋抵押權係以擔保債務之清
      償為目的，不能離債權而單獨存在，債權未消滅之前，抵押權即繼續存在，債
      務消滅時，抵押權即同時消滅，並無所謂「存續期間」可言，司法行政部（法
      務部前身）民事司臺（六九）民司函字第○五四三號函採此見解，是本件抵押
      權清償日為八十四年八月三十一日，雖在本件被繼承人死亡之前，然迄九十年
      二月一日仍未塗銷抵押權設定，原告主張於繼承日並無債權存在，與前揭見解
      有悖，且訴外人乙○○既於九十年一月十八日承諾並未向被繼承人陳春梅借款
      ，為何迄九十年二月一日仍不申請塗銷抵押權登記，況系爭抵押債權業經原告
      辦理被繼承人遺產稅申報時，自行申報，被告依首揭法條規定按自行申報之債
      權額核課遺產價值，並無不合。
（三）又查原告於九十年四月十四日訴願時提出被繼承人陳春梅與乙○○訂定「共有
      土地合管契約書」證明雙方共同出資購買「金州段」二二七地號土地，惟於九
      十年五月二十三日補充說明時又提示「土地抵押合約書」證明雙方共同出資購
      買「鹽州段」二二七地號土地，二者訂定日期均為八十三年八月十五日，惟兩
      者非惟內容及見證人丙○○之簽名不一，且又使用八十五年八月二十日始印製
      完成之紙張書寫，是其真實性，頗為可疑。且土地法業於八十九年一月二十六
      日修訂公布，其中第三十條限制私有農地移轉之規定業經刪除，果若被繼承人
      陳春梅與訴外人乙○○合資購買系爭土地，為何未見渠等辦理回復登記﹖退步
      言之，縱令被繼承人陳春梅與訴外人乙○○確有合資購買土地而為擔保債權設
      定抵押，依一般經驗法則，抵押權設定之權利價值應與出資金額相同，而本件
      核其性質則為隱名合夥契約，其出資返還請求權為八百五十萬元，依原告所援
      引財政部六十七年九月六日台財稅第三六○四四號函釋意旨，被告原核定按原
      告自行申報之抵押債權八百五十萬元核課遺產價值，並無不合。且原告尚非不
      得循其他途徑以為救濟，如先訴請乙○○為系爭土地之所有權回復登記，以判
      決文辦理地籍更正，再依稅捐稽徵法第二十八條規定，以「適用法令錯誤」為
      由，檢具相關地籍更正資料，申請退還溢繳稅款。如此，不惟原告之退稅訴求
      得以如願，系爭土地之所有權歸屬亦可確定，政府機關地籍及稅籍資料之正確
      、完備，亦得以確保。
    理  由
一、按「凡經常居住中華民國境內之中華民國國民，死亡時遺有財產者，應就其在中
    華民國境內境外全部遺產，依本法規定，課徵遺產稅。」「本法稱財產，指動產
    、不動產及其他一切有財產價值之權利。」「債權之估價，以其債權額為其價額
    。」為行為時遺產及贈與稅法第一條第一項、第四條第一項及同法施行細則第二
    十七條前段所明定。又抵押權之設定依民法第七百五十八條規定雖應經登記始生
    效力，惟此為抵押權之公示原則；而一般抵押權，係為擔保債權而設定，從屬於
    債權而存在，故其遺產價值當以被繼承人死亡時遺留之債權價值為準，不能以設
    定當時登記之金額為依據。故財政部六十七年九月六日台財稅字第三六○四四號
    函釋：「查抵押權係當其債權不獲清償時，對於債務人或第三人不移轉占有而提
    供擔保之不動產，得就其賣得價金受清償，是抵押權係為擔保債權而存在，按其
    性質屬於物權而非債權，故遺產稅應就其實際債權併其他財產權核課，而不宜就
    抵押權登記金額課徵。」核與抵押權之從屬性質無違，爰予援用。
二、本件被繼承人陳春梅於八十九年六月七日死亡，由原告代表全體繼承人於八十九
    年八月四日向被告申報遺產稅，經被告依原告之申報資料，核定遺產總額三千一
    百三十八萬九千零二十六元，遺產淨額一千六百十八萬九千零二十六元，遺產稅
    額三百零三萬五千三百七十八元等情，已經兩造分別陳述甚明，並有核定通知書
    及復查決定書附卷可稽，自堪認定。而原告就被告上述遺產稅之核定，則以其原
    申報之「抵押債權」八百五十萬元，實際上並無該抵押權所擔保之借款債權存在
    ，該抵押權係用以擔保原告之被繼承人與訴外人乙○○合資購買系爭土地嗣後移
    轉土地所有權應有部分二分之一之權利等語，資為爭執。至被告核定系爭抵押債
    權之遺產價值為八百五十萬元一節，無非以該抵押權設定時已登記其權利價值在
    案，復載有存續期間、清償日期等，核為一般借貸無異，而原告所提合夥契約書
    、土地抵押合約書及共有土地合管契約書及資金往來情形等並不足以證明系爭土
    地係被繼承人與訴外人乙○○合資購買，自應按登記之權利價值計算；且縱令被
    繼承人有出資購買系爭土地，亦應按隱名合夥之出資額即八百五十萬元計算遺產
    價值，結果並無不同。又原告之主張果真屬實，應訴請回復系爭土地之所有權登
    記，以判決辦理更正登記，再向被告申請退還溢繳稅款，方為正辦云云資為論據
    。爰分述如下：
（一）經查，原告主張系爭土地係被繼承人陳春梅與訴外人乙○○於八十三年間各出
      資八百五十萬元向訴外人曾英松購買，而因系爭土地為農地，礙於被繼承人陳
      春梅無自耕農身分，乃將之登記在具有自耕農身分之乙○○名下，雙方約定如
      嗣後法令變更，乙○○即應將系爭土地應有部分二分之一移轉予被繼承人陳春
      梅等情，已據原告提出不動產買賣合約書、合夥契約書及土地登記簿謄本為證
      ，核與證人即承辦系爭土地之買賣過戶及抵押權設定之代書庚○○於本院審理
      中證述之情形相符，復經證人乙○○到庭證稱：系爭土地係其與陳春梅（即原
      告之被繼承人）以共一千七百萬元購得，每人各出資八百五十萬元，因為土地
      沒有登記在陳春梅名下，所以設定系爭抵押權讓陳春梅有保障，其並未向陳春
      梅借款等語明確。又購地資金，係由陳春梅及乙○○之配偶即原告及吳主恩之
      帳戶各自支應八百五十萬元支付，並均由系爭土地出賣人曾英松之父曾文見之
      帳戶兌現一節，復有第一商業銀行東港分行原告活期存款帳號0000000
      0000號及訴外人即乙○○之夫吳主恩支票帳號00000000000號
      之存款分類明細帳暨支票影本四張附卷可供勾稽，並觀此款項之支付日期核與
      系爭土地買賣契約書約定之各期付款日期相符，且依此不動產買賣契約書之記
      載，其買受人為訴外人乙○○之夫吳主恩，有該買賣契約書影本附卷可稽，故
      原告主張該買賣款項中之定金及第二期款係匯入吳主恩帳戶一節，亦與不動產
      買賣契約書約定之情形相符，另原告之第三期款係簽發支票支付，該支票則係
      由系爭土地出賣人之父曾文見提示兌現，亦有該支票影本在卷可按；並參酌證
      人乙○○為系爭土地之所有權人，苟其未與被繼承人陳春梅合資購買系爭土地
      ，實無結證前詞並提供購地資金來源附和原告，並使其所有權受到將來被請求
      移轉之風險之必要，由此益見其證詞信而有徵。綜上各節，原告主張系爭土地
      係原告之被繼承人與訴外人乙○○各出資二分之一合資購買一節，堪以採信。
（二）按稅捐機關在第一次復查決定作成以前，納稅義務人補提理由，凡與其原來敘
      明之理由有所關聯，復足以影響納稅額之計算者，稅捐稽徵機關均應自實體上
      予以受理審查，併為復查決定，改制前行政法院著有七十五年度判字第二○六
      三號判例可資參照；又課徵遺產稅之要件事實，為權利發生要件事實，故就遺
      產中是否有對第三人之債權並其價值，應由稅捐稽徵機關依職權詳為調查。本
      件遺產稅之申報係由原告委託證人庚○○代為辦理及申報，而證人庚○○本欲
      以合夥關係而以該地公告現值二分之一申報遺產，惟經詢問國稅局人員結果，
      要求其暫以登記之權利價值申報，待日後再為申訴等情，業據證人庚○○證述
      在卷，並有遺產稅申報書一份附於原處分卷可參；另原告申報本件遺產稅時雖
      載有八百五十萬元之債權，但並未記載系爭抵押權所擔保債權之原因關係為何
      ，亦即此申報書並未敘及此抵押權所擔保債權為借款債權，此有遺產稅申報書
      一份附原處分卷可憑，茲原告於提出申報書後，復提出證據證明其所擔保者為
      被繼承人陳春梅合夥購買系爭土地之移轉登記請求權，已如前述，則被告竟不
      依職權調查，即以土地登記簿謄本有抵押債權之記載為由，憑空推測其為八百
      五十萬元之借款債權，顯乏根據。至原告所提「共有土地合管契約書」及「土
      地抵押合約書」有使用八十五年八月二十日始印製完成之紙張書寫情事，惟查
      被繼承人陳春梅係於八十九年六月七日死亡，非無於八十五年間就本件合夥情
      事再補具書面執為憑據之可能；況依前項原告提出之資金流程資料及不動產買
      賣合約書、合夥契約書之記載，暨證人乙○○、庚○○之證述，經本院斟酌全
      辯論意旨及調查證據結果（司法院釋字第二一七號解釋參照），已足認定原告
      主張為真實，故被告徒以原告所提證物中「共有土地合管契約書」及「土地抵
      押合約書」形式上之瑕疵，爭執原告主張之真實性，顯無可採。另「稱隱名合
      夥者，謂當事人約定，一方對於他方所經營之事業出資，而分受其營業所生之
      利益，及分擔其所生損失之契約。」為民法第七百條所明定。本件原告之被繼
      承人係與訴外人合資購買農地，因法令關係而未能登記為所有權人，至於所設
      定之抵押權乃為擔保日後就系爭土地所有權應有部分二分之一請求移轉登記之
      權利，而所以設定擔保之債權額為八百五十萬元，乃因原告被繼承人之出資額
      為八百五十萬元等情，業據證人乙○○、庚○○分別結證甚明，並有合夥契約
      書附卷可稽，核與原告陳述之情節相符，堪予認定。原告之被繼承人既係與訴
      外人合資購買農地，且其目的又係為取得該農地之所有權，而非所謂事業之經
      營，故其等間當非成立被告所稱之隱名合夥關係，是被告主張亦應以原告被繼
      承人之原出資額八百五十萬元作為計算之基準云云，自無可採；又此抵押權所
      擔保之債權既為原告之被繼承人就系爭土地所有權應有部分二分之一請求移轉
      登記之權利，而此權利價值於原告之被繼承人買受系爭土地時固為八百五十萬
      元，然於原告之被繼承人死亡時其價值即應以當時系爭土地應有部分二分之一
      之價值核定之；而此價值參諸行為時遺產及贈與稅法第十條第三項規定，自應
      以原告之被繼承人死亡時之公告土地現值核算之。再原告是否請求訴外人乙○
      ○移轉系爭土地所有權應有部分二分之一，乃該抵押權所擔保債權之權利是否
      實現之問題，核與本件遺產稅係就該抵押權所擔保權利之價值核課之爭執無涉
      ，故被告主張應待該土地移轉登記完成後，原告再申請退稅云云，自有誤解，
      不足採取。
三、綜上所述，原告之主張，堪予採信；系爭土地設定之抵押權既係擔保被繼承人就
    系爭土地應有部分二分之一向訴外人乙○○請求移轉登記之權利，依首揭說明，
    其遺產價值自應依被繼承人死亡時得向訴外人乙○○請求移轉系爭土地應有部分
    二分之一之價值為據，而不能以登記之抵押權權利金額計算。而本件依被繼承人
    死亡時之公告現值計算系爭土地價值為二百十六萬一千零二十二元（１９００×
    １１３７‧８２＝0000000），則被繼承人得請求移轉應有部分二分之一
    權利之遺產價值即為一百零八萬零五百十一元，則據被告陳述甚明，並有地價謄
    本一份可參，而依此金額核算後，本件遺產淨額應為八百七十六萬九千五百三十
    七元，其遺產稅額則為一百零九萬六千九百零七元，有被告之計算表附卷可憑；
    是原處分核定本件遺產稅額超過一百零九萬六千九百零七元部分自有未洽，訴願
    決定予以維持，亦有未合，原告就此部分訴請撤銷，為有理由，爰由本院將此部
    分之原處分（復查決定含原核定處分）及訴願決定均予撤銷。至原告超過此部分
    之請求，則無理由，應予駁回。
四、據上論結，本件原告之訴為一部有理由、一部無理由，依行政訴訟法第一百九十
    五條第一項、第一百零四條、民事訴訟法第七十九條但書，判決如主文。
中　　　華　　　民　　　國    九十一　　年　    十一　　月　　　六　　　日
                              高雄高等行政法院第一庭
                                          審判長法官　陳光秀
                                          法      官　李協明
                                          法      官　楊惠欽
右為正本係照原本作成。
如不服本判決，應於判決送達後二十日內向本院提出上訴書狀，其未表明上訴理由者
，應於提起上訴後二十日內向本院提出上訴理由書（須按對造人數附繕本）；如於本
判決宣示或公告後送達前提起上訴者，應於判決送達後二十日內補提上訴理由書（須
附繕本）。未表明上訴理由者，逕以裁定駁回。
提起上訴應預繳送達用雙掛號郵票七份（每份三十四元）。
中　　　華　　　民　　　國    九十一　　年　    十一　　月　　　六　　　日
　　　　　　　　　　　　　 　　　　　　　 法院書記官　藍亮仁
